ACORDAO-COMPLETO-2414493

ACÓRDÃO 6588/2020 ATA 19/2020 - SEGUNDA CÂMARA

VISTOS, relatados e discutidos estes autos de Tomada de Contas Especial instaurada pela Fundação Nacional de Saúde (Funasa) em desfavor do Sr. José Almerino da Silva em razão da omissão no dever de prestar contas finais dos recursos repassados por força do Termo de Compromisso TC/PAC 0601/2007.
ACORDAM os ministros do Tribunal de Contas da União, reunidos em Sessão da 2ª Câmara, ante as razões expostas pelo Relator, e com fundamento nos arts. 1º, inciso I, 16, inciso III, alínea c, da Lei 8.443/1992 c/c os arts. 19 e 23, inciso III, da mesma Lei, e com arts. 1º, inciso I, 209, inciso III, 210 e 214, inciso III, do Regimento Interno, em:
9.1. julgar irregulares as contas do Sr. José Almerino da Silva (CPF XXX.443.324-XX) , ex-prefeito municipal de Estrela de Alagoas/AL, e condená-lo, ao pagamento das quantias a seguir especificadas, com a fixação do prazo de quinze dias, a contar da notificação, para comprovar, perante o Tribunal (art. 214, inciso III, alínea "a", do Regimento Interno) , o recolhimento das dívidas aos cofres do Tesouro Nacional, atualizadas monetariamente e acrescidas dos juros de mora, calculados a partir das datas discriminadas, até a data do recolhimento, na forma prevista na legislação em vigor abatendo-se, na oportunidade, os valores eventualmente já ressarcidos:
	VALOR ORIGINAL (R$) 
	DATA DA OCORRÊNCIA

	45.000,00 (D) 
	10/9/2010

	15.000,00 (D) 
	17/5/2011

	60.000,00 (D) 
	17/5/2011

	450,00 (C) 
	18/9/2009

9.2. aplicar ao Sr. José Almerino da Silva (CPF XXX.443.324-XX) a multa prevista no art. 57 da Lei 8.443/1992 c/c o art. 267 do Regimento Interno, no valor de R$ 5.000,00 (cinco mil reais) , com a fixação do prazo de quinze dias, a contar da notificação, para comprovar, perante o Tribunal (art. 214, inciso III, alínea "a", do Regimento Interno) , o recolhimento da dívida aos cofres do Tesouro Nacional, atualizada monetariamente desde a data do acórdão até a do efetivo recolhimento, se for paga após o vencimento, na forma da legislação em vigor;
9.3. autorizar, desde logo, nos termos do art. 28, inciso II, da Lei 8.443/1992, a cobrança judicial das dívidas caso não atendidas as notificações;
9.4. autorizar o pagamento da dívida do Sr. José Almerino da Silva (CPF XXX.443.324-XX) em 36 parcelas mensais e consecutivas, nos termos do art. 26 da Lei 8.443/1992 c/c o art. 217 do Regimento Interno, fixando-lhe o prazo de quinze dias, a contar do recebimento da notificação, para comprovar perante o Tribunal o recolhimento da primeira parcela, e de trinta dias, a contar da parcela anterior, para comprovar o recolhimento das demais parcelas, devendo incidir sobre cada valor mensal, atualizado monetariamente, os juros de mora devidos, na forma prevista na legislação em vigor, sem prejuízo de alertá-lo de que, caso opte por essa forma de pagamento, a falta de comprovação do recolhimento de qualquer parcela implicará o vencimento antecipado do saldo devedor, nos termos do art. 26, parágrafo único, da Lei 8.443/1992 c/c o art. 217, § 2º, do RI/TCU;
9.5. encaminhar cópia da deliberação ao Procurador-Chefe da Procuradoria da República em Alagoas, nos termos do § 3º do art. 16 da Lei 8.443/1992 c/c o § 7º do art. 209 do Regimento Interno do TCU, para adoção das medidas cabíveis; bem como à Secretaria Federal de Controle Interno; ao Assessor Especial de Controle Interno do Ministério da Saúde; e ao responsável, para ciência, e comunicar-lhes que o relatório e o voto que a fundamentarem podem ser acessados por meio do endereço eletrônico www.tcu.gov.br/acordaos e que, caso haja interesse, o Tribunal pode enviar-lhes cópia desses documentos sem qualquer custo.

Tomada de Contas Especial em razão da omissão no dever de prestar contas dos recursos repassados ao referido município por força do termo de compromisso o qual tinha por objetivo a execução de Melhoria Habitacional para o Controle da Doença de Chagas que previa a construção de nove unidades habitacionais.

Segunda Câmara

Prefeitura Municipal de Estrela de Alagoas/AL

3. Interessados/Responsáveis:
3.1. Responsável: José Almerino da Silva (CPF XXX.443.324-XX)

13.1. Ministros presentes: Ana Arraes (Presidente), Augusto Nardes, Aroldo Cedraz e Raimundo Carreiro (Relator).
13.2. Ministros-Substitutos presentes: Marcos Bemquerer Costa e André Luís de Carvalho.

RAIMUNDO CARREIRO

Adoto como Relatório, a instrução feita no âmbito da Secretaria de Controle Externo de Tomada de Contas Especial (peça 26) , que obteve a concordância do Diretor e do titular da Unidade Técnica (peças 27 e 28) e do Procurador Rodrigo Medeiros de Lima, do Ministério Público junto ao TCU (peça 29) , verbis:
INTRODUÇÃO
	Cuidam os autos de Tomada de Contas Especial (TCE) , instaurada pela Fundação Nacional de Saúde (Funasa) em desfavor do Sr. José Almerino da Silva, ex-prefeito do município de Estrela de Alagoas/AL (gestão 27/3/2009 a 31/12/2012) , em razão da omissão no dever de prestar contas dos recursos repassados ao referido município por força do Termo de Compromisso TC/PAC 0601/2007, o qual tinha por objetivo a execução de Melhoria Habitacional para o Controle da Doença de Chagas (peça 1, p. 45-49) , conforme demonstrado no Plano de Trabalho, que previa a construção de nove unidades habitacionais (peça 1, p. 73- 77) .
HISTÓRICO 
2.	O ajuste teve vigência entre 31/12/2007 e 17/1/2012 (peça 1, p. 281) , com prazo final para prestação de contas em 17/3/2012 (peça 2, p. 90) . 2. Foram previstos para a consecução do objeto R$ 154.639,21, dos quais R$ 150.000,00, a serem transferidos pelo órgão concedente, e R$ 4.639,21, a título de contrapartida do município.
3.	Os recursos federais foram repassados em quatro parcelas, R$ 30.000,00 em 18/9/2009, R$ 45.000,00, em 10/9/2010, e R$ 15.000,00 e R$ 60.000,00, em 17/5/2011 (peça 2, p. 191, 225 e 259) .
5.	Com base no Relatório de Visita Técnica 3, de 15/3/2011 (peça 1, p. 257-259) , o qual constatou a execução física do objeto em 55,5%, a Funasa emitiu o Parecer Financeiro Conclusivo 72/2013 (peça 2, p. 59-61) , sugerindo, ante a ausência da prestação de contas final, a reprovação de R$ 75.000,00 do total dos recursos federais repassados.
EXAME TÉCNICO
6.	Após instrução inicial (peça 6) , o responsável foi regularmente citado, mas deixou transcorrer in albis o prazo para apresentação de alegações de defesa.
7.	Na sequência, a Unidade Técnica (Secex-SC) propôs considerar revel o ex-prefeito, acrescentando à quantia glosada (R$ 75.000,00) , o valor de R$ 2.247,66 referente à contrapartida municipal, o que totalizou um débito a ser imputado de R$ 77.247,66, além da aplicação da multa do art. 57 da Lei 8.443/1992 (peça 13) .
8.	Em parecer discordante do que foi proposto pela Secex-SC, o digníssimo Procurador do MP junto ao TCU, Rodrigo Medeiros de Lima entendeu que o encaminhamento deveria ser outro, expondo suas razões, transcritas a seguir:
7. No tocante à prestação de contas parcial apresentada pelo ex-gestor (peça 1, p. 119-197) , o Parecer Financeiro Conclusivo 72/2013 da Funasa aprovou a quantia de R$ 75.000,00 e, no aspecto técnico, ressaltou a execução física do objeto conveniado em percentual de 55,5%, equivalente à reconstrução de 5 unidades habitacionais (peça 1, p. 257) . 
8. Ocorre que, a Relação de Pagamentos (peça 1, p. 127) especificou apenas a despesa referente à Nota Fiscal 362 (peça 1, p. 163) , emitida pela empresa Planecon - Planejamento Orçamento e Construções Ltda., no valor de R$ 30.000,00, contratada para a execução dos serviços, paga por meio do cheque 850001, o qual foi devidamente compensado, conforme consta no extrato bancário acostado à peça 1, p. 137. Tal situação foi apontada pelo Roteiro de Análise de Prestação de Contas nos itens 5.2 e 7.3 (peça 4, p. 63 e 64) . 
9. Em relação ao restante da parcela aprovada pelo ente concedente, embora conste nos autos a Nota Fiscal 372 emitida pela Planecon, no valor de R$ 45.000,00 (peça 1, p. 337) , esta carece de comprovação de sua efetiva quitação, tendo em vista que, além não ter sido elencada na Relação de Pagamentos, não há nos autos elementos que confirmem o pagamento da referida nota fiscal. Portanto, não restou estabelecido o nexo de causalidade entre a despesa realizada e os recursos aportados para execução do objeto pactuado, o que compromete a comprovação da boa e regular aplicação dos recursos federais repassados. Assim, justifica-se o acréscimo da aludida parcela ao valor do débito a ser imputado ao responsável. (grifos nossos) 
...
14. Dessa forma, o débito a ser imputado ao ex-prefeito deve compreender o valor relativo aos recursos federais repassados sem a devida comprovação de aplicação (R$ 120.000,00) , deduzido do valor da contrapartida proporcional, de reponsabilidade do município (R$ 450,00) - considerando que o ente convenente aportou 50% da contrapartida pactuada - resultando, pois, em um débito a ser imputado ao Sr. José Almerino da Silva no valor de R$ 119.550,00.
...
16. Nesses termos, este representante do Ministério Público atuante junto ao Tribunal de Contas da União, em discordância com a proposta consignada pela Secex/SC (peças 13-15) , manifesta-se, preliminarmente, no sentido de que o Relator restitua os presentes autos à Unidade Técnica, para que que seja renovada a comunicação processual encaminhada ao Sr. José Almerino da Silva, fazendo constar o valor do débito ora apurado, que deve compreender a parcela de recursos que não restou comprovada, ajustada pela proporcionalidade da contrapartida, vale dizer, a quantia de R$ 119.550,00, em razão da omissão no dever de prestar contas finais do Convênio TC/PAC 0601/2007 (Siafi 633.182) , haja vista que na relação de pagamentos que consta dos autos informa-se o pagamento somente da nota fiscal 362 (peça 1, p. 163) , no valor de R$ 30.000,00, com recibo de quitação à peça 1, p. 161.
9.	A proposta do Ministério Público teve a anuência do Relator deste feito, Exmo. Ministro José Múcio Monteiro (peça 17) .
10.	Procedida a nova citação - Ofício 0243/2018-TCU/SECEX-SC, de 25/4/2018 (peça 22) , o responsável foi regularmente comunicado (peça 24) . 
Análise das alegações de defesa apresentadas
11. 	O Sr. José Almerino da Silva tomou ciência do ofício que lhe foi remetido, tendo apresentado tempestivamente, por intermédio de procurador legalmente constituído (peça 25) , suas alegações de defesa, conforme documentação integrante da peça 23. 
12. 	O responsável foi ouvido em decorrência da não comprovação da boa e regular aplicação dos recursos recebidos, em 17/5/2011, por força do Termo de Compromisso TC/PAC 0601/2007, celebrado entre o Município de Estrela de Alagoas - AL e a Funasa, em razão da omissão no dever de prestar contas. 
13.	O responsável afirma que o valor conveniado foi transferido ao município em duas parcelas de R$ 75.000,00, sendo que a primeira já havia sido integralmente aprovada pelo concedente.
14.	Frisa que o último Relatório de Visita Técnica da Funasa (peça 1, p. 257-259) foi baseado em visita ocorrida em 2/3/2011, e constatou a execução de cinco unidades habitacionais, correspondentes a 55% do total conveniado. Alega que a segunda parcela de R$ 75.000,00 somente foi repassada em 17/5/2011.
15.	O responsável conclui que uma nova vistoria seria necessária para confirmar o término das obras conveniadas, e traz aos autos quatro fotografias de cada unidade habitacional que teriam sido concluídas com os recursos repassados ao município.
16.	Ao final de suas alegações, o responsável colaciona a juntada das notas fiscais emitidas pela empresa contratada, além das notas de empenho do ente municipal (peça 23, p. 18-26) .
17.	De início, é importante ressaltar que o município de Estrela de Alagoas/AL firmou, também em 31/12/2007, outro Termo de Compromisso com a Funasa - TC/PAC-0341/07, cujo objeto era a ação Melhorias Sanitárias Domiciliares, com recursos do concedente no valor total de R$ 900.000,00. O plano de trabalho previa a execução de 237 módulos sanitários.
18.	Ambos os objetos, do TC/PAC 0601/2007 e do TC/PAC-0341/2007, foram contratados junto à mesma empresa, a Planecon - Planejamento, Orçamentos e Construções Ltda.
19.	Em relação ao TC/PAC-0601/2007, objeto desta tomada de contas especial, para cada parcela repassada tem-se a seguinte documentação apresentada pelo responsável:
Parcela de R$ 30.000,00
	a.1) Nota de Empenho L0604.0, do Fundo Municipal de Saúde de Estrela de Alagoas/AL, datado de 6/11/2009, no valor de R$ 30.000,00, assinado por Marcos André M. Barbosa/Secretário de Saúde e Arlindo Garrote da S. Neto/Secretário Geral de Governo (peça 23, p. 21) ;
	a.2) Nota Fiscal de Serviços 362, datada de 06/11/2009, no valor de R$ 30.000,00 (peça 23, p. 22) ;
	a.3) Recibo emitido pela contratada Planecon, datado de 18/11/2009, no valor de R$ 30.000,00, assinado mas sem identificação do nome de quem teria recebido o valor (peça 23, p. 23) ;
Parcela de R$ 45.000,00
	b.1) Nota de Empenho 09/15-001, do Fundo Municipal de Saúde de Estrela de Alagoas/AL, datado de 15/09/2010, no valor de R$ 45.000,00, assinado por Marcos André M. Barbosa/Secretário de Saúde e Arlindo Garrote da S. Neto/Secretário Geral de Governo (peça 23, p. 24) ;
	b.2) Nota Fiscal de Serviços 372, datada de 15/09/2010, no valor de R$ 45.000,00 (peça 23, p. 25) ;
	b.3) Recibo emitido pela contratada Planecon, datado de 17/09/2010, no valor de R$ 45.000,00, assinado mas sem identificação do nome de quem teria recebido o valor (peça 23, p. 26) ;
Parcela de R$ 75.000,00
	c.1) Nota de Empenho 05/20-006, do Fundo Municipal de Saúde de Estrela de Alagoas/AL, datado de 20/05/2011, no valor de R$ 75.000,00, assinado por Marcos André M. Barbosa/Secretário de Saúde e Arlindo Garrote da S. Neto/Secretário Geral de Governo (peça 23, p. 18) ;
	c.2) Nota Fiscal de Serviços No. 17/A, datada de 20/05/2011, no valor de R$ 75.000,00 (peça 23, p. 19) ;
	c.3) Recibo emitido pela contratada Planecon, datado apenas de "maio de 2011", sem o dia, no valor de R$ 75.000,00, sem nome e assinatura de que teria recebido o valor (peça 23, p. 20) .
20.	A documentação ora acostada aos autos, junto com as alegações de defesa, não é suficiente para comprovar o nexo de causalidade entre a despesa realizada e os recursos transferidos para a execução do objeto do convênio. Há fortes indícios de que a documentação seja inidônea.
21.	Nenhuma das notas fiscais - 362, 372 e 17/A - possuem o atesto, requisito essencial para a regular liquidação da despesa. Esse atesto não é mero procedimento formal, devendo ser realizado por servidor que comprovasse a execução dos serviços constantes da nota fiscal, no caso, por engenheiro fiscal da obra.
21.1.	Nesse sentido, cita-se o Enunciado relativo ao Acórdão 8920/2017-TCU-Segunda Câmara, relatora Ministra Ana Arraes:
	A aposição de assinatura em atesto de medição constitui declaração formal de que os serviços foram executados conforme contratado e estão aptos a serem pagos, trata-se de requisito essencial para a liquidação da despesa. O agente público, sob pena de responsabilização, tem o dever de se negar a atestar medição sobre a qual não tenha o efetivo conhecimento dos serviços realizados.
	12. Diferentemente do que afirmou [recorrente 1], a aposição de assinatura no ateste de uma medição não é mero procedimento formal. Ao contrário, trata-se de requisito essencial para liquidação da parcela da despesa contratada. Constitui declaração formal de que os serviços foram executados conforme contratado e estão aptos a ser pagos. (grifos nossos) 
22.	As notas fiscais 362 e 372 também não estão acompanhadas dos respectivos boletins parciais de medição. Apenas uma medição foi apresentada - Boletim de Medição N. 01 (peça 1, p. 165-189) - no valor total de R$ 158.175,40. Nessa medição não há data, tampouco assinatura de engenheiro fiscal. Observa-se ali um campo denominado Visto da Fiscalização que se encontra vazio. (peça 1, p. 189) . É do boletim de medição que se origina o pagamento da despesa. Mesmo se houvesse atesto nas notas fiscais, este seria irregular na ausência do respectivo boletim de medição. É o que se depreende do Enunciado relativo ao Acórdão 1051/2012-TCU-Primeira Câmara, relator Ministro Walton Alencar Rodrigues:
É irregular o atesto das notas fiscais sem a medição dos respectivos serviços.
23.	Interessante observar que essa medição total já se encontrava no processo administrativo da Funasa (peça 1, p. 165-189) , imediatamente após a primeira nota fiscal relativa à parcela de R$ 30.000,00 (peça 1, p. 163) , em 06/11/2009. Então, nessa data, se poderia inferir que o objeto já estava totalmente concluído. Mas a visita técnica informou que a execução estava em apenas 55% do objeto conveniado. 
24.	Também não há nas notas fiscais a identificação do convênio a que se refere, e isso permite, por exemplo, que se utilize o mesmo documento fiscal para justificar a realização de despesas de outros convênios:
	"Configura irregularidade grave a falta de identificação do convênio nas notas fiscais, porquanto tal prática permite a utilização do mesmo documento fiscal para justificar a realização da despesa perante variados convênios e, até mesmo, em face da contabilidade municipal" - Enunciado Acórdão 2430/2017-TCU-Primeira Câmara;
	"A ausência de indicação do número do ajuste nas notas fiscais não é mera falha formal, mas constitui forte indício da ausência de nexo de causalidade entre os recursos recebidos e as despesas realizadas para a execução do objeto" - Enunciado Acórdão 12109/2018-TCU-Segunda Câmara.
25.	Ainda em relação às notas fiscais 362 e 372, as mesmas foram emitidas fora do seu prazo de validade. Ao examiná-las, observa-se que a autorização para emissão, pela autoridade fiscal, ocorreu em 14/3/2005, tendo limite para emissão em até dois após a autorização. A validade dessas notas era de até dois anos. Acerca dessa questão, assim se manifestou recentemente o Ministro Aroldo Cedraz - Enunciado, Acórdão 2623/2018-TCU-Plenário:
Nota fiscal com validade expirada não constitui documentação idônea para comprovação da regularidade dos gastos, devendo as respectivas despesas serem glosadas pelo concedente, eis que compete ao convenente a verificação da validade da documentação apresentada para fins de prestação de contas.
26.	Também não há a comprovação do pagamento dos respectivos tributos, conforme previsão legal (INSS- Art. 64 da Lei 9.430/96 e Art.31 da Lei 9.711/98, ISS- Art. 1° da Lei Complementar n° 116/2003) .
27.	Por outro lado, conforme consignou o ilustre representante do Ministério Público em seu parecer (peça 16, item 8) , no que diz respeito apenas à nota fiscal 362, no valor de R$ 30.000,00, esta constou especificada na Relação de Pagamentos (peça 1, p.127) , "paga por meio do cheque 850001, o qual foi devidamente compensado, conforme consta no extrato bancário acostado à peça 1, p.137. Tal situação foi apontada pelo Roteiro de Análise de Prestação de Contas nos itens 5.2 e 7.3 (peça 4, p. 63 e 64) ."
27.1	Também de ressaltar novamente, que a Funasa atestou a execução física de 55% do objeto conveniado, equivalente à reconstrução de 5 unidades habitacionais (peça 1, p. 257) .
27.2	Dessa forma, entende-se que a parcela de R$ 30.000,00, referente à nota fiscal 362, pode ser considerada comprovada.
28.	Outro aspecto a ser considerado diz respeito à atuação dos secretários municipais de Estrela de Alagoas/AL. Verifica-se que a autorização de todas as despesas tem a participação de Arlindo Garrote da Silva Neto (Secretário Geral de Governo) , Marcos André Matias Barbosa (Secretário de Saúde) e Washington Laurentino do Santos (Secretário de Finanças) . De per si, em nada representaria. Mas é importante destacar o que ocorreu no município de Estrela de Alagoas/AL nesse período de 2009 a 2011.
28.1.	Esses gestores tiveram prisão decretada pelo Tribunal de Justiça de Alagoas, acatando denúncia formulada pelo Ministério Público Estadual de Alagoas:
Representantes do Grupo Estadual de Combate às Organizações Criminosas (Gecoc) , do Ministério Público Estadual (MPE) , pediram, na tarde desta quarta-feira (23) , a prisão do prefeito de Estrela de Alagoas, Arlindo Garrote da Silva Neto, e de mais cinco ex-secretários municipais. O Tribunal de Justiça de Alagoas (TJ/AL) acatou pedido e decretou a prisão dos suspeitos de desviar cerca de R$ 1 milhão dos cofres públicos. As investigações são relativas aos anos de 2009, 2010 e 2011 e se referem a fraudes em processos licitatórios para obras que deveriam ter sido executadas para ampliação e melhoramento da infraestrutura da rede viária, da Secretaria Municipal de Saúde, Secretaria Municipal de Agricultura, Abastecimento e Desenvolvimento Econômico, Secretaria Municipal de Obras, Viação e Urbanismo e Secretaria Municipal de Serviços Públicos e Meio Ambiente. Foram denunciados, segundo a nota do MPE, por sete crimes previstos no Código Penal Brasileiro, dentre eles, peculato, falsidade de documento público e formação de quadrilha, Ângela Maria Lira de Jesus Garrote, então secretária-geral de Governo; Washington Laurentino dos Santos, ex-secretário de Administração e Finanças; José Teixeira de Oliveira, à época secretário de Abastecimento e Desenvolvimento Econômico; Djalma Lira de Jesus, ex-secretário de Urbanismo, Serviços Públicos e Meio Ambiente; e Marcos André Barbosa, ex-gestor da Secretaria de Saúde. (extraído do sítio na internet: http://g1.globo.com/al/alagoas/noticia/2013/01/mpe-decreta-prisao-de-prefeito-e-gestores-de-estrela-de-alagoas.html, em 21/3/2013) .
28.2.	Todas as despesas foram empenhadas pelos gestores citados - Arlindo Garrote, Marcos André Barbosa e Washington Laurentino do Santos. Observe-se que os empenhos eram feitos na mesma data da emissão das notas fiscais, o que contraria o art. 60 da Lei 4.320/1967, que veda a realização de despesa sem prévio empenho.
28.3.	Esses fatos se somam à falta de atesto nas notas fiscais e ausência de visto de fiscalização junto ao boletim de medição por engenheiro fiscal. É cediço que deve haver uma segregação das funções no trato da despesa pública:
Os documentos apresentados para lastrear a liquidação da despesa devem possuir o devido atesto da execução dos serviços por pessoa diversa da que autorizou o pagamento, em atenção ao princípio da segregação de funções. Enunciado, Acórdão 185/2012-TCU-Plenário, relator Ministro André de Carvalho. (grifos nossos) 
29.	No tocante às fotografias apresentadas, não há comprovação de que se referem às habitações objeto do convênio, tampouco que as despesas tenham sido suportadas pelos recursos ora analisados. O Tribunal já se manifestou em algumas ocasiões acerca dessa questão:
	Fotografias não têm pleno valor probatório, sobretudo quando desacompanhadas de documentos capazes de estabelecer o nexo causal entre os recursos da União recebidos e as despesas incorridas na execução do objeto do convênio. Enunciado, Acórdão 7200/2018-TCU-Segunda Câmara, relator Ministro Marcos Bemquerer.
Fotografia não é meio de prova suficiente para comprovar a regularidade da aplicação dos recursos públicos transferidos por meio de convênio, pois não é capaz de revelar, efetivamente, a origem da verba supostamente gasta. Enunciado, Acórdão 1318/2014-TCU-Primeira Câmara, relator Ministro José Múcio Monteiro.
30.	Dessa forma, considerando-se os fatos e circunstâncias apontados, que ao serem analisados em conjunto formam um sólido conjunto indiciário, conclui-se que o responsável não conseguiu comprovar o nexo de causalidade entre a despesa realizada e os recursos federais transferidos para a execução do objeto conveniado, não elidindo o débito imputado.
30.1	No que tange à conduta omissiva, o responsável foi citado em razão da omissão no dever de prestar contas finais do Convênio. Embora o responsável não tenha sanado essa irregularidade, não se trata de omissão total, visto que houve uma prestação parcial anterior. Este Tribunal já entendeu em julgado semelhante que, "não obstante a ausência da prestação de contas final do convênio, a apresentação de prestações de contas parciais afasta a irregularidade atinente à omissão no dever de prestar contas" (Enunciado, Acórdão 8791/2017-TCU-Primeira Câmara) .
CONCLUSÃO
31.	Em face da análise promovida nos itens 11 a 29 da seção Exame Técnico, propõe-se rejeitar as alegações de defesa apresentadas pelo Sr. José Almerino da Silva, uma vez que não foram suficientes para afastar o débito imputado ao responsável. Ademais, inexistem nos autos elementos que demonstrem sua boa-fé ou a ocorrência de outros excludentes de culpabilidade. Desse modo, suas contas devem, desde logo, ser julgadas irregulares, nos termos do art. 202, § 6º, do Regimento Interno/TCU, procedendo-se à sua condenação em débito e à aplicação da multa prevista no art. 57 da Lei 8.443/1992. 
INFORMAÇÕES ADICIONAIS 
32.	O Termo de Compromisso com a Funasa - TC/PAC-0341/07, mencionado no item 17 desta instrução foi objeto do TC-Processo 001.144/2014-6.
PROPOSTA DE ENCAMINHAMENTO
33.	Diante do exposto, submetemos os autos à consideração superior, propondo ao Tribunal:
	a) com fundamento nos arts. 1º, inciso I, 16, inciso III, alínea c, da Lei 8.443/1992 c/c os arts. 19 e 23, inciso III, da mesma Lei, e com arts. 1º, inciso I, 209, inciso III, 210 e 214, inciso III, do Regimento Interno, que sejam julgadas irregulares as contas do Sr. José Almerino da Silva (CPF XXX.443.324-XX) , ex-prefeito municipal de Estrela de Alagoas/AL, e condená-lo, ao pagamento das quantias a seguir especificadas, com a fixação do prazo de quinze dias, a contar da notificação, para comprovar, perante o Tribunal (art. 214, inciso III, alínea "a", do Regimento Interno) , o recolhimento das dívidas aos cofres do Tesouro Nacional, atualizadas monetariamente e acrescidas dos juros de mora, calculados a partir das datas discriminadas, até a data do recolhimento, na forma prevista na legislação em vigor abatendo-se, na oportunidade, os valores eventualmente já ressarcidos.
	VALOR ORIGINAL (R$) 
	DATA DA OCORRÊNCIA

	45.000,00 (D) 
	10/9/2010

	15.000,00 (D) 
	17/5/2011

	60.000,00 (D) 
	17/5/2011

	450,00 (C) 
	18/9/2009

b) aplicar ao Sr. José Almerino da Silva (CPF XXX.443.324-XX) a multa prevista no art. 57 da Lei 8.443/1992 c/c o art. 267 do Regimento Interno, com a fixação do prazo de quinze dias, a contar da notificação, para comprovar, perante o Tribunal (art. 214, inciso III, alínea "a", do Regimento Interno) , o recolhimento da dívida aos cofres do Tesouro Nacional, atualizada monetariamente desde a data do acórdão até a do efetivo recolhimento, se for paga após o vencimento, na forma da legislação em vigor;
	c) autorizar, desde logo, nos termos do art. 28, inciso II, da Lei 8.443/1992, a cobrança judicial das dívidas caso não atendidas as notificações;
	d) autorizar o pagamento da dívida do Sr. José Almerino da Silva (CPF XXX.443.324-XX) em 36 parcelas mensais e consecutivas, nos termos do art. 26 da Lei 8.443/1992 c/c o art. 217 do Regimento Interno, fixando-lhe o prazo de quinze dias, a contar do recebimento da notificação, para comprovar perante o Tribunal o recolhimento da primeira parcela, e de trinta dias, a contar da parcela anterior, para comprovar o recolhimento das demais parcelas, devendo incidir sobre cada valor mensal, atualizado monetariamente, os juros de mora devidos, na forma prevista na legislação em vigor, sem prejuízo de alertá-lo de que, caso opte por essa forma de pagamento, a falta de comprovação do recolhimento de qualquer parcela implicará o vencimento antecipado do saldo devedor, nos termos do art. 26, parágrafo único, da Lei 8.443/1992 c/c o art. 217, § 2º, do RI/TCU;
	e) encaminhar cópia da deliberação ao Procurador-Chefe da Procuradoria da República em Alagoas, nos termos do § 3º do art. 16 da Lei 8.443/1992 c/c o § 7º do art. 209 do Regimento Interno do TCU, para adoção das medidas cabíveis; bem como à Secretaria Federal de Controle Interno; ao Assessor Especial de Controle Interno do Ministério da Saúde; e ao responsável, para ciência, e comunicar-lhes que o relatório e o voto que a fundamentarem podem ser acessados por meio do endereço eletrônico www.tcu.gov.br/acordaos e que, caso haja interesse, o Tribunal pode enviar-lhes cópia desses documentos sem qualquer custo.
É o Relatório.

Sidney Rocha Peixoto (OAB/AL 6.217); Alan Firmino da Silva (OAB/AL 10.642); Eliza Daize Inácio Pereira (OAB/AL 10.639); Leandro José Tenório da Cunha (OAB/AL 13.739) e outros

Procurador Rodrigo Medeiros de Lima

TOMADA DE CONTAS ESPECIAL. OMISSÃO NO DEVER DE PRESTAR CONTAS INTEGRAIS DOS RECURSOS REPASSADOS AO MUNICÍPIO POR FORÇA DO TERMO DE COMPROMISSO. DOCUMENTAÇÃO E ALEGAÇÕES DE DEFESA INSUFICIENTES PARA COMPROVAR NEXO DE CAUSALIDADE ENTRE A DESPESA REALIZADA E OS RECURSOS TRANSFERIDOS PARA A EXECUÇÃO DO CONVÊNIO. CONTAS IRREGULARES. DÉBITO. MULTA. AUTORIZAÇÃO DE PARCELAMENTO DA DÍVIDA. CIÊNCIA AOS INTERESSADOS.

TOMADA DE CONTAS ESPECIAL (TCE)

Secretaria de Controle Externo de Tomada de Contas Especial - SecexTCE

Em exame, tomada de contas especial instaurada pela Fundação Nacional de Saúde (Funasa) em desfavor do Sr. José Almerino da Silva, ex-prefeito do município de Estrela de Alagoas/AL, em razão da omissão no dever de prestar contas finais dos recursos repassados por meio   de termo de compromisso, cujo objeto foi a melhoria habitacional para o controle da Doença de Chagas (peça 1, p. 45-49) .
2. 	No âmbito de sua execução, foram repassados recursos em quatro parcelas, R$ 30.000,00 em 18/9/2009, R$ 45.000,00, em 10/9/2010, e R$ 15.000,00 e R$ 60.000,00, em 17/5/2011 (peça 2, p. 191, 225 e 259) .
3. 	O prazo para prestação de contas dos recursos recebidos, nos termos da avença, encerrou-se 17/3/2012 (peça 2, p. 90) , sem a devida prestação final de contas.
4. 	Ao longo do trâmite processual, foi promovida, por delegação de competência, a citação do responsável (peças 22 e 24) , nos termos propostos pela unidade técnica (peças 18, 19 e 20) , em face da não comprovação da boa e regular aplicação dos recursos recebidos, em 17/5/2011, por força do Termo de Compromisso TC/PAC 0601/2007, celebrado entre o Município de Estrela de Alagoas - AL e a Funasa, em razão da omissão no dever de prestar contas (peça 22) .
5. 	Após a citação, o ex-prefeito apresentou suas alegações de defesa (peça 23) , cujos termos podem ser resumidos na existência de nexo causal entre os recursos repassados e as despesas a que se referem os documentos então anexados (peça 23, p. 18-26) .
6. 	No entanto, como posso concluir da análise dos autos, tais documentos não têm o condão de provar o nexo causal, como pretendido pelo responsável, pois, além de não comprovarem o esperado pagamento dos respectivos tributos, tratam-se de:
	a) recibos não assinados ou assinados, mas sem identificação do signatário-recebedor (peça 23, pp. 20, 23 e 26) ;
	b) três notas fiscais sem atesto e sem identificação do convênio a que se referem, sendo que duas delas não foram emitidas dentro do prazo de validade (peça 23, pp. 19, 22 e 25) ;
	c) duas notas fiscais (NFs 362 e 372) desacompanhadas dos respectivos boletins parciais de medição;
	d) uma única medição apresentada e, ainda assim, sem data e nem assinatura do fiscal responsável (peça 1, pp. 165-189) .
7. 	Além disso, as fotografias apresentadas, por estarem desacompanhadas desses e outros elementos, perdem todo o seu poder probatório.
8. 	Dessa forma, ante a inexistência de elementos capazes de comprovar a boa e regular aplicação dos recursos, devem ser julgadas irregulares as contas do Sr. José Almerino da Silva, condenando-o em débito e aplicando-lhe a multa prevista no art. 57 da Lei 8.443/1992.
9. 	Entendo ainda que, diante da natureza das irregularidades, deve-se encaminhar cópia da deliberação ao Procurador-Chefe da Procuradoria da República em Alagoas, nos termos do § 3º do art. 16 da Lei 8.443/1992 c/c o § 7º do art. 209 do Regimento Interno do TCU, para adoção das medidas que entender cabíveis.
10. 	Ante o exposto, acolho a proposta uníssona da Unidade Técnica e do Ministério Público junto ao TCU, incorporo seus argumentos às presentes razões de decidir, e voto por que o Tribunal adote a minuta de acórdão que ora submeto à sua apreciação.
	
TCU, Sala das Sessões Ministro Luciano Brandão Alves de Souza, em 16 de junho de 2020.
RAIMUNDO CARREIRO 
Relator